【裁判字號】    99,勞上易,14
【裁判日期】    990825
【裁判案由】    給付退休金
【裁判全文】
臺灣高等法院高雄分院民事判決        99年度勞上易字第14號
上  訴  人  南亞塑膠工業股份有限公司
法定代理人  甲○○
訴訟代理人  戊○○
被  上訴人  壬○○
            丑○○
            癸○○
            乙○○
            辰○○
            寅○○
            巳○○
            丁○○
            丙○○
            卯○○
            辛○○
            子○○
            己○○
            庚○○
上列14人共同
訴訟代理人  陳三兒律師
上列當事人間請求給付退休金事件，上訴人對於中華民國99年4
月23日臺灣高雄地方法院99年度勞訴字第19號第一審判決提起上
訴，本院於99年8月11日言詞辯論終結，判決如下：
    主  文
上訴駁回。
第二審訴訟費用由上訴人負擔。
    事 實 及 理 由
一、被上訴人起訴主張：被上訴人壬○○、丑○○、癸○○、乙
    ○○、辰○○、寅○○、巳○○、丁○○、丙○○、卯○○
    、辛○○等11人（下稱壬○○等11人）及訴外人洪正三原均
    為上訴人僱用之員工，各人之到職日期、退休日期及任職年
    資、退休金基數各如附表所示。因上訴人公司為24小時全天
    候，連續性現場作業，採固定三班制。早班為上午8時至下
    午4 時；中班為下午4 時至凌晨0 時；夜班為凌晨0 時至上
    午8 時。上訴人乃針對輪值中班及夜班之工作人員發放夜點
    費，其金額固定；即輪值中班人員可領取新台幣（下同）18
    0 元之夜點費，輪值夜班人員可領取360 元之夜點費（下稱
    系爭夜點費）。被上訴人壬○○等11人及訴外人洪正三於受
    僱時已知悉輪班工作為契約之內容，且各班工作內容性質均
    屬相同，故系爭夜點費為被上訴人壬○○等11人及訴外人洪
    正三因常態工作所得之報酬，具有勞務對價，且為經常性給
    與，自屬工資之一部而應列入平均工資計算。惟上訴人於被
    上訴人壬○○等11人及訴外人洪正三退休時，未將被上訴人
    壬○○等11人及訴外人洪正三每月固定領取之系爭夜點費列
    入平均工資計算，致其給付之退休金分別短少如附表「退休
    金差額」欄所示之金額。被上訴人爰依勞動基準法（下稱勞
    基法）第55條第1 項，台灣省工廠工人退休規則（下稱退休
    規則）第9 條第1 項規定，請求上訴人給付退休金差額。另
    訴外人洪正三已於97年3 月19日死亡，被上訴人子○○、己
    ○○、庚○○為其繼承人，亦得依繼承之法律關係向上訴人
    請求等語。聲明求為判決：(一)上訴人應給付被上訴人各如附
    表「退休金差額」欄所示之金額及各自附表「利息起算日」
    欄所載之日起至清償日止，按年息百分之五計算之利息。(二)
    訴訟費用由上訴人負擔。(三)願供擔保，請准宣告假執行。
二、上訴人則以：系爭夜點費乃係上訴人對於輪值中班、夜班人
    員在一般工資之外，另行額外給與之費用，不似本薪每月可
    固定且經常領取，亦不若加班費隨職級、本薪之不同而有高
    低，復不因勞基法第36條至第38條所定休假而受影響。因之
    ，系爭夜點費之給與顯屬勉勵、恩惠、任意性質，而與工作
    並無對價關係，不具「勞務對價性」及「給與經常性」，自
    非工資之一部分，而屬於上訴人對員工之福利措施等語，資
    為抗辯。並答辯聲明：(一)被上訴人之訴及假執行之聲請均駁
    回。(二)訴訟費用由被上訴人負擔。(三)如受不利判決，願供擔
    保，請准宣告免為假執行。
三、本件原審對於被上訴人之請求，判決被上訴人勝訴，上訴人
    聲明不服，上訴聲明求為判決：(一)原判決廢棄。(二)被上訴人
    在第一審之訴及假執行之聲請均駁回。(三)第一審、第二審訴
    訟費用均由被上訴人負擔。被上訴人則答辯聲明：(一)上訴駁
    回。(二)第二審訴訟費用由上訴人負擔。
四、兩造不爭執之事項如下，並有退休金明細表、所得明細單、
    戶籍謄本附卷可稽，堪予採信。
  (一)被上訴人壬○○等11人及訴外人洪正三原均為上訴人僱用之
    員工，其各人之到職日期、退休日期、任職年資及退休金基
    數各如附表「到職日期」、「退休日期」、「任職年資」、
    「退休金基數」欄所示。
  (二)被上訴人壬○○等11人及訴外人洪正三受僱於上訴人之工作
    期間為採24小時三班輪流作業，早班自上午8時至下午4時，
    中班自下午4 時至凌晨0 時，晚班自凌晨0 時至上午8 時，
    如輪值中班、晚班，上訴人均分別發給夜點費180 元、360
    元。
  (三)上訴人給付被上訴人壬○○等11人及訴外人洪正三退休金時
    ，均未將系爭夜點費，列入平均工資計算退休金。如將系爭
    夜點費列入平均工資計算退休金，則上訴人分別短付被上訴
    人退休金各如附表「退休金差額」欄所示金額。
五、兩造之爭執點為：系爭夜點費是否屬工資之範疇而應列入勞
    基法所定平均工資以計算退休金？經查：
  (一)按工資係勞工因工作而獲得之報酬，包括工資、薪金及按計
    時、計日、計月、計件以現金或實物等方式給付之獎金、津
    貼或其他任何名義之經常性給與均屬之，勞基法第2 條第3
    款定有明文。故所謂工資，應屬「勞務之對價」及「經常性
    之給與」，至於其給付名稱為何，則非所問。最高法院92年
    台上字第2108號判決要旨可資參照。又勞基法施行前工資之
    意義亦應同此認定。
  (二)被上訴人壬○○等11人及訴外人洪正三受僱於上訴人之工作
    時間係採24小時三班制輪值，早班自上午8 時至下午4 時、
    中班自下午4 時至凌晨0 時，晚班自凌晨0 時至上午8 時。
    被上訴人壬○○等11人及訴外人洪正三退休前，輪值中班者
    領夜點費180 元、輪值晚班者領夜點費360 元等事實，已為
    兩造所不爭執，則此一工作型態具有常態性，與一般公司行
    號為應付臨時性之業務性需求偶而為之者有間。況於夜間工
    作，不利於勞工之生活及健康，故就工作內容相同之早班、
    中班、晚班之勞工給與不同之工資，應屬合理，亦不違反勞
    基法關於薪資平等原則之規定。則系爭夜點費係上訴人因被
    上訴人壬○○等11人及訴外人洪正三於特殊工作時間工作，
    而對其所為之給付，本質上為被上訴人壬○○等11人及訴外
    人洪正三於該時段工作所獲得之報酬，具有「勞務對價性」
    自明。且被上訴人壬○○等11人及訴外人洪正三任職數十年
    間，每個月均領有系爭夜點費，亦見系爭夜點費之給付具有
    「經常性」。又工資報酬中某些項目，如伙食津貼、交通津
    貼等並不因經驗、學歷、技能、勞力度、勞心度、年資、職
    級不同或因是否休假日、例假日而有差異，均係給與相同數
    額，即採取一致性之給與，故上訴人辯稱系爭夜點費係工資
    給付以外之恩惠性、勉勵性、任意性給與，並非勞工工作之
    對價云云，應無足採。
  (三)至於上訴人所辯系爭夜點費，最初是上訴人免費提供便當予
    夜班員工食用。自65年以後取消提供便當改發放夜勤津貼，
    嗣配合勞基法修正遂更名為夜點費，故依其源由始末以觀，
    當屬上訴人體恤員工之恩惠性、福利性給與云云。惟查，是
    否為勞務之對價，應以該給付是否為勞務之報酬而定，縱認
    上訴人於65年以前發放便當，嗣再改為金錢給付即系爭夜點
    費屬實，但該給付若為勞務之報酬，即屬勞務之對價。且若
    為經常性給與，即屬工資。而系爭夜點費具有「勞務對價性
    」，且其給付亦具有「經常性」，已如前述，是上訴人前揭
    抗辯亦無足採。
  (四)又上訴人辯稱依94年6 月15日修正前勞基法施行細則第10條
    第9 款規定，係將夜點費排除於經常性給與之外，不能僅以
    勞基法施行細則之修正，即遽認夜點費係屬工資云云。惟查
    修正前勞基法施行細則第10條第9 款雖將「差旅費、差旅津
    貼、交際費、夜點費及誤餐費等」排除於同法第2 條第3款
    所稱之其他名義之經常性給與以外，然該條款規定之差旅費
    及交際費用因屬不確定之事項所支出，故可認並非經常性之
    給與。至於夜點費部分，從該條款所稱之夜點費與誤餐費同
    列，而誤餐費既屬恩惠性及非經常性之給與性質，則該條款
    所稱之夜點費應屬同一性質。亦即該條款所稱之夜點費及誤
    餐費，係指雇主為體恤勞工於夜間工作而給與之夜間點心費
    ，或勞工因執行職務延誤正常用餐時間，另外給與之餐費，
    且非經常性者。而系爭夜點費係屬勞工工作之對價，且有經
    常性，已如前述，此與上開條款所稱之「夜點費」顯有不同
    。自難以系爭夜點費與勞基法施行細則第10條第9 款規定之
    「夜點費」係使用同一名稱，遽將系爭夜點費排除於勞基法
    第2 條第3 款所定經常性給與之外。況勞基法施行細則於94
    年6 月14日修正時，已將第10條第9 款有關夜點費及誤餐費
    之規定刪除，以避免雇主巧立名目，規避將該給付列入平均
    工資計算，益證系爭夜點費應屬工資無訛。
  (五)上訴人雖又援引臺灣高等法院93年度勞上易字第104 號、第
    105 號裁判要旨（見原審98年度司雄勞調字第18號卷第46頁
    至第52頁），抗辯上揭裁判均認夜點費非屬工資，因而系爭
    夜點費不得列入平均工資以計算退休金云云，然查上開臺灣
    高等法院另案之其他判決，對本件而言，並無法律上之拘束
    力。況雇主給付其所僱用勞工之夜點費係屬工資，依法應計
    入平均工資以計算退休勞工之退休金等事實，亦有最高法院
    96年台上字第616 號、96年台上字第2856號、97年台上字第
    320 號裁判要旨可資參照，從而上訴人執前開臺灣高等法院
    民事裁判，據以為抗辯，亦無足採。
六、綜上所述，上訴人抗辯系爭夜點費並非被上訴人壬○○等11
    人及訴外人洪正三因工作而得之報酬，不具勞務對價性，且
    非屬上訴人對勞工之經常性給與，不應列入被上訴人壬○○
    等11人及訴外人洪正三之平均工資計算云云，均屬不能採信
    。被上訴人主張上訴人於計算被上訴人壬○○等11人及訴外
    人洪正三之退休金時，未將系爭夜點費列入平均工資以計算
    退休金等情，即屬可採。另被上訴人主張如系爭夜點費應列
    為工資，則被上訴人壬○○等11人及訴外人洪正三應得之退
    休金分別短少如附表「退休金差額」欄所示之金額等情，亦
    為上訴人所不爭執，從而被上訴人壬○○等11人及訴外人洪
    正三之繼承人即被上訴人子○○、己○○、庚○○等3 人依
    勞基法第55條第1 項、退休規則第9 條及繼承之法律關係（
    即被上訴人子○○、己○○、庚○○等3 人部分）分別請求
    上訴人給付被上訴人各如附表「退休金差額」欄所示之退休
    金，及各該附表「利息起算日」欄所示之日起至清償日止，
    按週年利率百分之五計算之利息，即屬正當，應予准許。原
    審因而為被上訴人勝訴之判決，並依兩造之聲請，分別酌當
    相當擔保金額，併予宣告假執行及免為假執行，經核尚無不
    合。上訴意旨，指摘原判決不當，求予廢棄改判，為無理由
    ，應予駁回。
七、本件事證已臻明確，兩造其餘攻擊防禦方法，核與判決之結
    果無影響，爰不一一論述。
八、據上論結，本件上訴為無理由，依民事訴訟法第449 條第1
    項、第78條，判決如主文。
中    華    民    國    99    年    8     月    25    日
                              勞工法庭
                                  審判長法官  張國彬
                                  法      官  鄭月霞
                                  法      官  吳登輝
以上正本證明與原本無異。
本件不得上訴。
中    華    民    國    99    年    8     月    26    日
                                  書  記  官  廖素珍
臺灣高等法院高雄分院99勞上易字第14號附表
┌───┬─────┬─────┬──────┬───┬───┬─────┬─────┐
│被上訴│到職日期  │退休日期  │任職年資    │退休金│月平均│退休金差額│利息起算日│
│人姓名│（民國）  │（民國）  │            │基數  │夜點費│（新台幣）│（民國）  │
│      │          │          │            │      │（新台│          │          │
│      │          │          │            │      │幣）  │          │          │
│      │          │          │            ├───┼───┤          │          │
│      │          │          │            │勞基法│退休前│          │          │
│      │          │          │            │施行前│3 個月│          │          │
│      │          │          │            ├───┼───┤          │          │
│      │          │          │            │勞基法│退休前│          │          │
│      │          │          │            │施行後│6 個月│          │          │
├───┼─────┼─────┼──────┼───┼───┼─────┼─────┤
│壬○○│66.11.5   │97.6.10   │30年7 月5 日│14    │1,800 │88,440元  │97.7.11   │
│      │          │          │            ├───┼───┤          │          │
│      │          │          │            │31    │2,040 │          │          │
├───┼─────┼─────┼──────┼───┼───┼─────┼─────┤
│丑○○│68.1.3    │97.7.7    │29年6 月4 日│12    │1,440 │98,460元  │97.8.7    │
│      │          │          │            ├───┼───┤          │          │
│      │          │          │            │33    │2,460 │          │          │
├───┼─────┼─────┼──────┼───┼───┼─────┼─────┤
│癸○○│68.1.3    │96.3.6    │28年2 月3 日│12    │3,540 │153,630元 │96.4.6    │
│      │          │          │            ├───┼───┤          │          │
│      │          │          │            │33    │3,420 │          │          │
├───┼─────┼─────┼──────┼───┼───┼─────┼─────┤
│乙○○│68.6.7    │98.1.31   │29年7 月24日│10    │1,620 │111,750元 │98.3.3    │
│      │          │          │            ├───┼───┤          │          │
│      │          │          │            │35    │2,730 │          │          │
├───┼─────┼─────┼──────┼───┼───┼─────┼─────┤
│辰○○│67.12.13  │97.12.31  │30年18日    │12    │2,280 │92,700元  │98.1.31   │
│      │          │          │            ├───┼───┤          │          │
│      │          │          │            │33    │1,980 │          │          │
├───┼─────┼─────┼──────┼───┼───┼─────┼─────┤
│寅○○│60.11.8   │97.12.1   │37年1 月24日│26    │3,127 │145,199元 │98.1.1    │
│      │          │          │            ├───┼───┤          │          │
│      │          │          │            │19    │3,363 │          │          │
├───┼─────┼─────┼──────┼───┼───┼─────┼─────┤
│巳○○│55.3.23   │98.2.5    │42年10月13日│33    │2,640 │111,408元 │98.3.3    │
│      │          │          │            ├───┼───┤          │          │
│      │          │          │            │12    │2,024 │          │          │
├───┼─────┼─────┼──────┼───┼───┼─────┼─────┤
│丁○○│58.1.21   │98.2.24   │40年1 月3 日│24.5  │3,180 │134,490元 │98.3.27   │
│      │          │          │            ├───┼───┤          │          │
│      │          │          │            │20.5  │2,760 │          │          │
├───┼─────┼─────┼──────┼───┼───┼─────┼─────┤
│丙○○│68.2.24   │98.2.24   │30年        │10    │3,180 │133,650元 │98.1.31   │
│      │          │          │            ├───┼───┤          │          │
│      │          │          │            │35    │2,910 │          │          │
├───┼─────┼─────┼──────┼───┼───┼─────┼─────┤
│卯○○│65.5.3    │98.5.12   │33年9 日    │16    │2,700 │130,200元 │98.6.13   │
│      │          │          │            ├───┼───┤          │          │
│      │          │          │            │29    │3,000 │          │          │
├───┼─────┼─────┼──────┼───┼───┼─────┼─────┤
│辛○○│64.7.23   │98.7.27   │34年4 日    │20    │3,240 │136,050元 │98.8.27   │
│      │          │          │            ├───┼───┤          │          │
│      │          │          │            │25    │2,850 │          │          │
├───┼─────┼─────┼──────┼───┼───┼─────┼─────┤
│子○○│68.5.7    │97.3.19   │28年10月12日│10    │5,880 │163,860元 │97.4.20   │
│己○○│          │          │            │      │      │          │          │
│庚○○│          │          │            │      │      │          │          │
│（即洪│          │          │            │      │      │          │          │
│正三之│          │          │            │      │      │          │          │
│共同繼│          │          │            │      │      │          │          │
│承人）│          │          │            │      │      │          │          │
└───┴─────┴─────┴──────┴───┴───┴─────┴─────┘

司法院資訊處製作；財團法人民間司法改革基金會備份。
